最高法院民事判決　　　　　　　　　　　　　　　九十三年度台上字第二四六五號
　　上　訴　人　癸 ○ ○
　　　　　　　　庚 ○ ○
　　　　　　　　己 ○ ○
　　　　　　　　辛 ○ ○
　　　　　　　　癸○○以次四.
　　　　　　　　丁 ○ ○
　　共　　　同
　　訴訟代理人　洪 貴 律師
　　上　訴　人　壬 ○ ○
　　　　　　　　甲 ○ ○
　　　　　　　　丙 ○ ○
　　　　　　 　 乙 ○ ○
　　　　　　　　子○○○
　　共　　　同
　　訴訟代理人　楊 山 池律師
　　上　訴　人　戊 ○ ○
右當事人間請求更名登記等事件，上訴人對於中華民國九十一年六月二十五日台灣高
等法院第二審判決（九十年度重家上字第七號），各自提起上訴，本院判決如下：
    主  文
原判決關於駁回上訴人李悌祿、丁○○請求：(一)上訴人壬○○給付新台幣五百十七萬
八千一百七十元本息；(二)壬○○、戊○○、丙○○、乙○○、甲○○給付新台幣八百
萬五千六百二十七元本息；(三)壬○○將原判決附表壹編號二所示不動產為更名登記及
命上訴人壬○○、甲○○、丙○○、乙○○、子○○○、戊○○協同辦理公同共有繼
承登記之訴及各該訴訟費用部分均廢棄，發回台灣高等法院。
原判決關於駁回上訴人壬○○對於原判決附表壹編號一、三、四所示不動產為更名登
記及命上訴人壬○○、甲○○、丙○○、乙○○、子○○○、戊○○應協同辦理公同
共有繼承登記之上訴及該訴訟費用部分廢棄，發回台灣高等法院。
上訴人癸○○、庚○○、辛○○、己○○、丁○○其他上訴駁回。
第三審訴訟費用關於駁回其他上訴部分，由上訴人癸○○、庚○○、辛○○、己○○
、丁○○負擔。
    理  由
按本件上訴人李悌祿、丁○○二人（下稱丁○○等二人）請求對造上訴人壬○○、甲
○○、丙○○、乙○○、子○○○、戊○○（下稱壬○○等六人）就原判決附表壹編
號一、三、四所示不動產應協同辦理為公同共有之繼承登記部分應合一確定。上訴人
壬○○、甲○○、丙○○、乙○○、子○○○非基於個人關係提起上訴，依民事訴訟
法第五十六條第一款規定其效力及於未提起上訴之戊○○，爰併列其為上訴人。又上
訴人李悌祿提起第三審上訴後，於民國九十三年九月十日死亡，經其繼承人癸○○、
庚○○、己○○、辛○○聲明承受訴訟，核無不合，應予准許，併予明。
次按丁○○等二人主張：兩造之被繼承人李孝廉於八十一年五月二十四日死亡，惟其
與對造上訴人壬○○係於七十四年六月四日前結婚，壬○○於婚姻關係存續中取得如
原判決附表（下稱附表）壹、貳所示之不動產、股票等均非係其繼承或其他無償取得
之財產，依修正民法親屬編施行法第六條之一規定，其所有權仍屬配偶李孝廉所有，
屬其遺產，為兩造即全體繼承人公同共有，詎附表壹之不動產仍登記為壬○○所有，
附表貳所示之股票，則遭壬○○變賣取得現款新台幣（下同）五百十七萬八千一百七
十元，均拒不交還與伊及其他繼承人。又對造上訴人壬○○、丙○○、乙○○、甲○
○、戊○○（下稱壬○○等五人）因受贈如附表所示之不動產，致溢課遺產稅三千
二百零二萬二千五百零八元，且上訴人壬○○等六人於申報遺產稅時未將贈與款五百
萬元及借貸款一千萬元併予陳報，致遭裁罰，亦使伊受有損害等情，爰依民法第七百
六十七條、第八百二十一條、第八百二十八條及不當得利、侵權行為之規定，求為命
：(一)壬○○應將附表壹所示之不動產更名登記為李孝廉後，壬○○等六人應協同辦理
繼承登記為兩造公同共有；(二)壬○○應給付伊及其他繼承人五百十七萬八千一百七十
元本息；(三)壬○○等五人應給付伊八百萬五千六百二十七元本息；(四)壬○○等六人應
給付伊一百八十萬八千七百零四．五元本息之判決。
上訴人壬○○等六人則以：附表壹編號四之不動產，係由訴外人李悌輝以買賣名義移
轉登記為壬○○所有，編號一至三之不動產，則係三角移轉，先由甲○○移轉予訴外
人鍾榮忠，再由其移轉登記予壬○○。附表貳之股票，亦係李孝廉之堂兄李金田贈與
，均非李孝廉之遺產，且經協議，丁○○等二人亦同意由壬○○保有所有權，而由遺
產現金中各補給丁○○等二人每人各七百萬元，丁○○等二人，不得再為主張。另李
孝廉生前將附表之土地贈與壬○○等五人，係基於贈與關係，縱因稅法規定應併入
遺產總額課徵遺產稅，但該遺產稅已由遺產抵繳，伊等亦無不當得利之情形。李孝廉
生前贈與李潘娟娟五百萬元及貸給德鴻貿易有限公司（下稱德鴻公司）一千萬元部分
，係其理財行為，亦非壬○○等六人所知悉，而得加予申報，且本件遺產稅之申報，
係由全體繼承人委由代書辦理，伊等六人均未參與，亦無侵權行為及無因管理之事實
等語，資為抗辯。
原審審理結果，以：丁○○等二人主張，其父李孝廉與壬○○係於七十四年六月四日
以前結婚，壬○○於婚姻存續中取得如附表壹、貳所示之不動產、股票，其中附表貳
所示之股票，業經壬○○變賣得款五百十七萬八千一百七十元。李孝廉於生前贈與壬
○○等五人如附表所示之土地，經財政部台北市國稅局（下稱國稅局）認定該贈與
之財產為遺產，應予課徵遺產稅額三千二百零二萬二千五百零八元。李孝廉另於八十
年八月十九日贈與其媳婦李潘娟娟五百萬元，及貸與德鴻公司一千萬元，於申報遺產
稅時漏報上開贈與及債權，致遭國稅局科處罰鍰七百二十三萬四千八百十八元等情，
為丁○○等二人及壬○○等五人所不爭執，並據丁○○等二人提出李孝廉戶籍謄本、
訴願決定書、再訴願決定書、抵繳土地明細表、遺產稅繳清證明書、土地登記簿謄本
、建物登記簿謄本、房屋現值核計表、房屋稅繳款書、視為遺產部分應補貼稅款明細
等附卷可稽，堪信為真實。壬○○等六人就附表壹、貳登記壬○○名下之不動產、股
票，則否認係李孝廉所有並以前揭情詞置辯。惟查：(一)壬○○於六十八年五月二十五
日以買賣為原因分別自不詳姓名者、鍾榮忠買受附表壹編號一土地及編號二建物。七
十一年六月二十八日以買賣原因，向李悌輝買受附表壹編號三之土地應有部分萬分之
十四（同日由甲○○以贈與為原因，取得附表壹編號三土地應有部分萬分之三一二）
。於七十一年八月二十八日向謝榮煇買受附表壹編號四建物。壬○○取得上開不動產
均在七十四年六月五日民法親屬編修正前，依修正前民法第一千零十三條規定，屬於
夫李孝廉所有之財產。壬○○主張該財產為其特有財產，或原有財產，則應負舉證之
責。經核壬○○所舉證人鍾榮忠、李悌輝所證述情節，均不足證明附表壹編號一、三
、四所示之土地、建物，係壬○○於婚姻關係中，因受贈與所取得之特有財產，從而
壬○○抗辯，係伊受贈與而取得之特有財產云云，並不可採。至於丁○○等二人各收
受之七百萬元，係為辦理繼承申報蓋章及補償不足部分，已據上訴人乙○○、戊○○
分別陳稱：當時並未論及上開附表壹、貳所示之不動產、股票應歸予壬○○等情在卷
。且系爭遺產尚未分割，堪認壬○○等六人給付丁○○等二人各七百萬元，係為配合
蓋章辦理繼承而先行給付，嗣後再行分配（分割）遺產。壬○○抗辯，該七百萬元係
為尊重長輩，協議由其保有上開不動產、股票之所有權云云，亦無可取。附表壹編號
二之建物，第一次登記為甲○○所有，甲○○於六十八年一月二十四日以買賣為原因
移轉登記予鍾榮忠，鍾榮忠再以買賣為原因於同年八月十八日移轉登記予壬○○，甲
○○與鍾榮忠、及鍾榮忠與壬○○間均無買賣之事實，實係甲○○為避贈與稅而贈與
壬○○，堪可信實。壬○○抗辯，附表壹編號二之建物，為其於婚姻關係中因贈與所
取得，為其特有財產，應屬可取。(二)丁○○等二人主張，附表貳股票為壬○○與李孝
廉於婚姻關係存續中於七十四年六月五日以前所取得之財產，為李孝廉所有，嗣經壬
○○變賣得款五百十七萬八千一百七十元等情，為壬○○所不爭執，亦有上開股票歷
史檔案、股東分戶帳查詢、股東持有股份資料表附卷可稽，堪信為真實。壬○○雖抗
辯上開股票為訴外人李金田所贈與云云，但既為丁○○等二人所否認，壬○○復未能
舉證以實其說，自不足採信。惟附表貳所示之股票均為具有流通性之上市股票，壬○
○得自股票市場購買同種類、同數量股票返還李孝廉之全體繼承人，壬○○返還股票
並無不能或困難之情形，是丁○○等二人基於全體繼承人之地位，依民法第七百六十
七條及不當得利之規定，逕向壬○○請求返還上開變賣所得之金錢，為無理由。(三)李
孝廉於死亡前三年內將附表所示之土地贈與壬○○等五人，經國稅局核定應將上開
贈與財產列入遺產課徵遺產稅，致被視為遺產而溢課稅額三千二百零二萬二千五百零
八元等情，為壬○○等五人所不爭執，且有遺產稅繳清證明書可稽，固堪信為真實。
惟李孝廉生前將附表之不動產贈與壬○○等五人，係其處分自己財產之行為，縱壬
○○等五人因而獲有財產上之利益，亦係基於贈與之法律關係，核無不當得利。至於
李孝廉上開贈與行為，致生課徵遺產稅之問題，乃係因繼承遺產而生之稅捐費用，既
已由遺產中抵繳，遺產縱令因之減少，實係因李孝廉上開贈與行為所導致，亦與壬○
○等五人受有免繳溢增遺產稅之利益，顯無相當因果關係，且丁○○等二人既未因此
而負擔繳納上開溢課之遺產稅，亦難認受有損害。其主張受有為他人負擔溢增遺產稅
之損害，壬○○等五人受有免繳溢增遺產稅之利益云云，亦不足取。(四)李孝廉於八十
年八月十九日分別將五百萬元、一千萬元贈與媳婦李潘娟娟（乙○○配偶）及貸予德
鴻公司，經國稅局認定壬○○等五人及戊○○漏未申報為遺產，致遭科處罰鍰七百二
十三萬四千八百十八元固係屬實。惟彼等六人申報遺產稅僅係履行公法上之義務，既
無為丁○○等二人管理事務之意思，且丁○○等二人就申報遺產稅亦自行參與，且共
同委任證人劉琨洪辦理，丁○○等二人主張，對造申報遺產稅行為係為其管理事務云
云，要無足取。又李孝廉生前匯款與李潘娟娟及貸予德鴻公司之行為，乃其個人之理
財行為，究非壬○○等五人及戊○○所得知悉，縱令匯款對象李潘娟娟為乙○○之配
偶及德鴻公司之董事長，惟李潘娟娟並非納稅義務人，並無告知壬○○等人之義務，
壬○○等五人及戊○○於辦理遺產稅申報時同不知上開情事，而漏未申報，致遭科處
罰鍰，亦難謂有何故意違背善良風俗之方法加損害於丁○○等二人。丁○○等二人徒
以壬○○等六人往來密切為由，推臆彼等就漏報上開債款應負侵權行為之責云云，並
無可取。綜上所述就附表壹編號一、三、四不動產係壬○○與李孝廉於婚姻關係存續
中所取得應屬李孝廉所有，應歸入遺產而為兩造所公同共有，丁○○等二人就此部分
請求壬○○為更名登記，及協同辦理繼承登記為兩造公同共有，依法有據，丁○○等
二人超過上開部分之請求，則有未合。爰就上開附表壹編號二之房屋部分廢棄第一審
所為壬○○敗訴之判決，改判駁回丁○○等二人之訴，其餘編號一、三、四不動產部
分則維持第一審所為壬○○敗訴之判決，駁回其上訴。並就丁○○等二人請求壬○○
給付五百十七萬八千一百七十元及請求壬○○等五人給付八百萬五千六百二十七元，
與請求壬○○等六人給付伊二人一百八十萬八千七百零四．五元及各該遲延利息部分
，則廢棄第一審所為丁○○等二人勝訴之判決，改判駁回該部分之訴。
關於廢棄部分：
查附表貳所示之股票，原審既認定係屬壬○○與李孝廉婚姻關係中於七十四年六月五
日前所取得，非屬壬○○之特有財產，應屬李孝廉所有，並經壬○○於李孝廉死後變
賣得款五百十七萬八千一百七十元為真實，則上開變賣所得之現款，似仍屬李孝廉之
遺產。且丁○○等二人亦主張上開股票已變為現金，應按變價總額返還李孝廉全體繼
承人等語（原審卷第一一四頁）。核係重要攻擊方法，原審疏未說明何以不足採之理
由，遽就此部分為丁○○等二人不利之判決，已屬可議。次按受益人雖於權利之取得
非無法律上之原因，但因其他法律規定而應負擔義務時，倘因受益人未履行其義務致
他人受損害者，受益人對該他人仍應依不當得利法則返還其所受之利益。查兩造之被
繼承人李孝廉生前贈與壬○○等五人之財產，雖有法律上之原因，惟因李孝廉贈與後
未滿三年即亡故，依當時之遺產及贈與稅法第十五條規定，應視為遺產併入遺產課徵
遺產稅，而遺產稅應由繼承人按其應繼分負擔。倘被繼承人就上開贈與之財產，並未
明示，如應併課遺產稅時，所增加之遺產稅部分，亦由遺產負擔，則丁○○等二人主
張，因該受贈之財產併入為遺產，致伊等受有增加負擔遺產稅八百萬五千六百二十七
元之損害，依不當得利之法律關係，請求前開受贈人給付其所受之利益，是否不應准
許，尚待研求。末查壬○○與李孝廉究竟自何時起有婚姻關係存在，此與上訴人丁○
○等二人主張如附表壹編號一、二、三、四所示不動產是否壬○○於婚姻關係存續中
所取得之財產及與乙○○、甲○○、子○○○、丙○○、戊○○等是否應協同辦理公
同共有繼承登記攸關。原審疏未審認澄清，遽以前揭情詞認附表壹編號二所示不動產
，為壬○○與李孝廉婚姻關係存續中所取得之特有財產，其餘編號一、三、四所示不
動產則非壬○○之特有財產，分別為丁○○等二人及壬○○等六人敗訴之判決，亦嫌
速斷。
關於駁回部分：
丁○○等二人請求壬○○等六人給付一百八十萬八千七百零四．五元本息部分，原審
審理結果為丁○○等二人敗訴之判決，經核於法洵無違誤。丁○○等二人上訴論旨，
就此部分指摘原判決不當，聲明廢棄，難認有理由。
據上論結，本件上訴人丁○○等二人之上訴一部為有理由，一部為無理由；壬○○等
六人之上訴為有理由。依民事訴訟法第四百七十七條第一項、第四百七十八條第二項
、第四百八十一條、第四百四十九條第一項、第七十八條，判決如主文。
中　　　華　　　民　　　國　　九十三　　年　　 十二 　　月　　　二　　　日
                              最高法院民事第七庭
                                  審判長法官  許　朝　雄
                                        法官  謝　正　勝
                                        法官  劉　福　來
                                        法官  鄭　玉　山
                                        法官  吳　麗　女
      右正本證明與原本無異
                                              書  記  官
中　　　華　　　民　　　國　　九十三　　年　　 十二 　　月　　 二十 　　日
                                                                        Ｅ
